最高法院刑事判決　　　　　　　　九十四年度台非字第八三號
　　上　訴　人　最高法院檢察署檢察總長
　　被　　　告　甲○○
上列上訴人因被告背信等罪案件，對台灣高等法院台中分院中華
民國九十三年九月十五日第二審確定判決（九十三年度上易字第
二九九號，起訴案號：台灣台中地方法院檢察署八十八年度偵字
第二三五二０號），認為違法，提起非常上訴，本院判決如下：
    主  文
原判決關於甲○○罪刑部分撤銷，由台灣高等法院台中分院依判
決前之程序更為審判。
    理  由
非常上訴理由稱：「按判決不適用法則者，為違背法令，刑事訴
訟法第三百七十八條定有明文。又判決，除有特別規定外，應經
當事人之言詞辯論為之。另第二審之審判，除刑事訴訟法第二章
有特別規定外，準用第一審審判之規定，亦為同法第二百二十一
條、第三百六十四條所明定。又參諸司法院大法官會議釋字第五
八二號解釋，揭櫫刑事被告訴訟上應享有充分之防禦權。經查本
件原審於民國九十三年四月五日及同年五月三日各踐行準備程序
，另於同年七月十四日及同年九月一日共踐行二次審判程序。在
全部訴訟程序中，檢察官僅就被告甲○○之背信罪嫌部分為論告
攻防，從未就所涉行使業務登載不實部分有所主張，而被告亦僅
就背信部分提出答辯之理由，始終未對行使業務登載不實部分有
所答辯或為其他訴訟上之防禦行為；再原審亦僅就背信部分為訊
問，從未就行使業務登載不實部分為任何調查、訊問、審判或賦
與被告任何訴訟上之防禦權利，此有各該筆錄附卷可稽。足見本
件被告被訴行使業務登載不實罪行部分，於二審訴訟程序中顯然
未經言詞辯論，遽竟被判處行使業務登載不實罪刑，自有剝奪其
訴訟上防禦權情事，亦有判決不適用法則之違背法令，案經確定
，且對被告不利，爰依刑事訴訟法第四百四十一條、第四百四十
三條提起非常上訴，以資糾正及救濟。」等語。
本院按在非常上訴程序，刑事訴訟法第四百四十一條所謂「案件
之審判係違背法令」，包括判決違背法令及訴訟程序違背法令，
後者係指判決本身以外之訴訟程序違背程序法之規定，與前者在
實際上時相牽連。非常上訴審就個案之具體情形審查，如認其判
決前之訴訟程序違背上開規定，致有依法不應為判決而為判決之
違誤，顯然於判決有影響者，該項確定判決即屬判決違背法令。
又同法第二百八十八條第三項規定，除簡式審判程序外，審判長
就被告被訴事實為訊問者，應於調查證據程序之最後行之。此項
被訴事實之訊問，依刑事訴訟法第三百六十四條規定，亦為第二
審之審判所準用，乃事實審法院必須踐行之法定程序，旨在使被
告有辯明犯罪嫌疑之機會，及陳述有利於己之事實，屬被告行使
防禦權重要之一環。本件檢察官起訴被告係台中縣農會總幹事，
於八十六年四月間，為處分該農會原有之農林、台泥及工礦等上
市公司股票，未經台中縣農會理、監事會及會員大會同意，先指
示出納至豐農證券股份有限公司、豐原市農會水源分部開設帳戶
，且為籌措買股資金，於八十六年四月十四日起，以該農會存放
於神岡、潭子、清水、豐原市等四家農會信用部之定存單，向各
該家農會設質借款，取得資金後投入股市，惟於八十六年十二月
八日，被告批閱台中縣政府函轉內政部八十六年十一月十三日台
內社字第八六三四二二七號函時，依函件內容即知悉對無信用部
之農會將資金用於購買有價證券，應依農會法第三十七條及施行
細則第三十八條規定辦理，即必須經會員大會通過及報請主管機
關核准始得為之，被告竟與張慧玲（業經判處罪刑確定）基於意
圖損害台中縣農會之利益之概括犯意聯絡，繼續以上述方法買賣
英業達等股票，而不顧前開內政部函所揭示之限制，又渠等為掩
飾上開未經報准買賣股票之事實及繼續買賣股票，將八十六年度
盈餘新台幣（下同）七百三十二萬九千三百八十九元，於年度結
轉時，併入八十七年度會計科目為「代收款項」－鄉鎮市農會農
特產品促銷配合款欄內，另八十七年度則不再逐月將交易情形登
載於相關傳票、月報表及帳簿，直至八十七年十二月三十一日，
張慧玲將全年度交易情形交由相關人員製作「轉帳整理單」，明
列買、賣總額、盈餘等，登入總分類、明細分類帳內；又為掩飾
該年度虧損，意欲以年度結轉方式轉載於次年度帳簿，故於同年
十二月三十一日賣出大部分股票，得款於八十八年一月六日始交
割入帳，即可登入八十八年度帳簿。惟八十八年二月，該農會理
、監事會接獲檢舉監察發現，於八十八年四月二十二日否決上述
買賣股票追認案，監事會並要求當年度買賣股票之盈虧應予更正
及明示，至五月間，張慧玲方將正確買賣交易及虧損金額另行製
作轉帳整理，將原登載不符之數字予以補正，或另增頁登載，修
正八十七年度買賣股票由盈餘轉為虧損二千八百十四萬二百十九
元，足生損害於縣農會，至八十八年八月十八日止，合計虧損金
額為一千四百萬八千四百三十九元，渠等行為嚴重損害台中縣農
會之利益等情，認被告牽連觸犯刑法第三百四十二條第一項之背
信罪、第二百十六條、第二百十五條之行使業務登載不實文書罪
嫌。第一審審理結果，論處被告背信罪刑，另就行使業務上登載
不實文書罪部分，則以不能證明被告犯罪而不另為無罪之諭知；
被告不服提起上訴，原審審理結果，認被告係犯行使業務上登載
不實文書罪行，另就背信部分認不能證明被告犯罪，而不另為無
罪之諭知，固非無見，惟依卷附筆錄之記載，被告於第一審審理
中即否認有偽造文書犯行，而原審於九十三年九月一日行言詞辯
論程序，並非行簡式審判程序，乃審判長並未就被告行使業務上
登載不實文書罪之犯罪事實訊問被告，被告亦未就此部分有所答
辯，原審即遽行判決，其踐行之訴訟程序，剝奪被告防禦權之行
使，使被告喪失陳述抗辯之機會，且撤銷第一審關於此部分不另
為無罪諭知判決，改以此偽造文書部分為有罪之判決，顯然影響
判決之結果，依前述說明，應認原判決不適用法則，其訴訟程序
違背法令，顯然於判決有所影響，而屬判決違背法令。案經確定
，非常上訴意旨執以指摘，為有理由。因原判決不利於被告，且
有維持被告審級利益之必要，爰將原判決關於甲○○罪刑部分撤
銷，由原審法院依判決前之程序更為審判。
據上論結，應依刑事訴訟法第四百四十七條第二項，判決如主文
。
中　　華　　民　　國　九十四　年　　四　　月　 十四 　日
                      最高法院刑事第八庭
                          審判長法官  呂　潮　澤
                                法官  吳　昆　仁
                                法官  孫　增　同
                                法官  吳　昭　瑩
                                法官  趙　文　淵
      本件正本證明與原本無異
                                      書  記  官
中　　華　　民　　國　九十四　年　　四　　月　 二十 　日
                                                      Ｌ
